【裁判字號】    97,上訴,1360
【裁判日期】    970430
【裁判案由】    誣告等
【裁判全文】
臺灣高等法院刑事判決                97年度上訴字第1360號
上  訴  人  臺灣板橋地方法院檢察署檢察官
被      告  丙○○
選任辯護人  蘇文生律師
被      告  乙○○
上列上訴人因被告等誣告等案件，不服臺灣板橋地方法院96年度
訴字第1507號，中華民國97年2月5日第一審判決（起訴案號：臺
灣板橋地方法院檢察署96年度偵字第686號），提起上訴，本院
判決如下：
    主  文
上訴駁回。
    理  由
一、公訴意旨略以：
（一）被告丙○○與被告即其母乙○○於民國93年7月4日20時許
      ，前往臺北縣三重市○○街100號被告丙○○之前夫李茂
      菘住處，帶丙○○與李茂菘所生之子李○○（89年3月17
      日生，真實姓名年籍資料詳卷）返回父親家，被告丙○○
      於離開上址時，與告訴人即李茂菘之姊夫甲○○就李○○
      之監護及探視問題及丙○○與李茂菘家人之相處問題發生
      爭執，鄰居黃吳蜂即建議雙方至臺北縣三重市○○街31號
      里長張清富辦公室協調，告訴人聞言即先行前往里長張清
      富辦公室門口等待（因張清富當時不在辦公室內），被告
      丙○○則以電話通知其弟等家人數名到場後，再前往里長
      張清富之辦公室，詎被告丙○○明知告訴人並未攔阻其等
      母女二人離開李茂菘住處，亦未以任何脅迫方式強迫被告
      丙○○、乙○○二人至里長張清富辦公室協調，竟意圖使
      告訴人受刑事處分，虛構「甲○○於上開時、地攔阻其等
      母女離去，經其拒絕後，甲○○竟舉起拳頭，對其表示『
      妳走走看』，而以此等脅迫方式，強迫其等母女至里長張
      清富辦公室」等事實，並於93年12月25日22時30分許，向
      臺北縣政府警察局三重分局光明派出所警員邱垂政誣告告
      訴人涉有恐嚇、妨害自由等罪嫌，報請該管司法警察機關
      協助偵查告訴人恐嚇、妨害自由罪。因認被告丙○○涉有
      刑法第169條第1項之誣告罪嫌；
（二）被告乙○○於上開告訴人涉嫌妨害自由案件偵查、審判時
      ，為迴護被告丙○○，亦基於偽證之犯意，先於94年9月
      16日16時4分許，在臺灣板橋地方法院檢察署94年度偵字
      第14285號恐嚇等案件偵訊時，供前具結證稱：我出來時
      有8名男女將我們圍住，有甲○○等人，不讓我們離去，
      要我們一起去里長那邊談，甲○○舉起拳頭欲毆打我女兒
      ，並說妳走走看，我央求他不要打她等語；復於95年5月1
      日15時40分許，在原審94年度易字第1311號妨害自由等案
      件審理時，供前具結證稱：我和我女兒從167號巷子走出
      來，甲○○他們從後面跟出來圍住我們，然後在路邊被他
      們限制我們不准離開，叫我一定要去里長辦公室，甲○○
      妨害我們自由時間大概一個半小時以上，說叫我們不准走
      ，他說「妳走試試看」，還舉起拳頭很久，我苦苦求他不
      要打我們等語，均係對案情有重要關係之事項為虛偽陳述
      ，致使告訴人在上開案件遭提起公訴，嗣經原審以94年度
      易字第1311號判決告訴人無罪，並經本院以95年度上易字
      第1372號判決駁回上訴確定，而查悉上情。因認被告乙○○涉有刑法第168條之偽證罪嫌。
二、按「犯罪事實應依證據認定之，無證據不得認定犯罪事實」
    、「不能證明被告犯罪者，應諭知無罪之判決」，刑事訴訟
    法第154條第2項、第301條第1項分別定有明文。申言之，犯
    罪事實之認定應憑證據，如未能發現相當證據，或證據不足
    以證明，自不能以推測或擬制之方法，作為裁判基礎（最高
    法院40年台上字第86號判例意旨參照）；且認定犯罪事實所
    憑之證據，雖不以直接證據為限，間接證據亦包括在內，然
    而無論直接證據或間接證據，其為訴訟上之證明，須於通常
    一般之人均不致有所懷疑，而得確信其為真實之程度者，始
    得據為有罪之認定，倘其證明尚未達到此一程度，而有合理
    之懷疑存在而無從使事實審法院得有罪之確信時，即應由法
    院為諭知被告無罪之判決（最高法院76年台上字第4986號判
    例意旨參照）。再者，檢察官對於起訴之犯罪事實，仍應負
    提出證據及說服之實質舉證責任。倘其所提出之證據，不足
    為被告有罪之積極證明，或其指出證明之方法，無從說服法
    院以形成被告有罪之心證，基於無罪推定之原則，自應為被
    告無罪判決之諭知（參照最高法院92年台上字第128號判例
    意旨）。另按刑法第169條第1項之誣告罪，以意圖他人受刑
    事或懲戒處分，向該管公務員誣告為構成要件，故該項犯罪
    ，不僅須指出其具體事實，足以使人受刑事或懲戒處分，且
    須明知其為虛偽，具有故意構陷之情形始能成立，若誤認有
    此事實，或以為有此嫌疑，自不得遽指為誣告，而難科以本
    罪（參見最高法院20年上字第717號判例、22年上字第3368
    號判例、40年台上字第88號判例、91年度台上字第5704號判
    決意旨）。告訴人所訴事實，不能證明其係實在，對於被訴
    人為不起訴處分確定者，是否構成誣告罪，尚應就其有無虛
    構誣告之故意以為斷，並非當然可以誣告罪相繩（參見最高
    法院59年台上字第581號判例意旨）。又刑法第168條之偽證
    罪，係以證人於案情有重要關係之事項，故意為虛偽之陳述
    為構成要件之一，而所謂「虛偽之陳述」，必須行為人以明
    知不實之事項，故為虛偽之陳述，始為相當；質言之，必須
    行為人主觀上明知反於其所見所聞之事項，故意為不實之陳
    述而言，如上訴人就其聽聞而為證述，或因誤會或記憶不清
    而有所錯誤，因欠缺犯罪故意，均與故為虛偽陳述之犯罪構
    成要件有間，則不能以本罪相繩（參見最高法院92年度台上
    字第48 95號判決意旨）。
三、訊據被告二人，就被告丙○○於93年12月25日22時30分許，
    向臺北縣政府警察局三重分局光明派出所警員邱垂政告訴告
    訴人涉有恐嚇、妨害自由等罪嫌，報請該管司法警察機關協
    助偵查告訴人恐嚇、妨害自由罪；被告乙○○於臺灣板橋地
    方法院檢察署94年度偵字第14285號恐嚇等案件偵訊、原審
    94年度易字第1311號告訴人妨害自由等案件審理時，供前具
    結證稱我和我女兒從167號巷子走出來，甲○○他們從後面
    跟出來圍住我們，然後在路邊被他們限制我們不准離開，叫
    我一定要去里長辦公室，甲○○妨害我們自由時間大概一個
    半小時以上，說叫我們不准走，他說「妳走試試看」，還舉
    起拳頭很久，我苦苦求他不要打我們等語之事實固均不諱言
    ，惟均堅決否認有何誣告、偽證犯行，被告丙○○辯稱：檢
    察官起訴與事實不符，告訴人等說一定要去里長辦公室，我
    們被他們圍住，才會打電話報警等語；被告乙○○辯稱：告
    訴人真的要打我們母女，伊沒有虛偽作證等語。
四、公訴人認被告二人分別涉有前揭犯行，無非以：(1)被告二人
    於本院94年度易字第1311號案件審理時之陳述；(2)被告丙○○93年12月25日之警詢筆錄1份；(3)臺灣板橋地方法院檢察
    署94年度偵字第14285號案件94年9月16日偵訊筆錄、原審94
    年度易字第1311號案件95年5月1日審判筆錄各1份、被告乙○○結文2份；(4)告訴人於偵查中之指述；(5)原審94年度易
    字第1311號刑事判決、本院95年度上易字第1372號刑事判決
    各1份；(6)現場錄音之錄音帶1捲、錄音帶譯文及臺灣板橋地
    方法院檢察署勘驗筆錄各1份；(7)證人呂慧芬、李三來、孫
    文里、黃吳蜂於偵查中之證述等證據資料，為其主要論據。
五、經查：
（一）被告丙○○就其於93年12月25日22時30分許，向臺北縣政
      府警察局三重分局光明派出所警員邱垂政告訴告訴人涉有
      恐嚇、妨害自由等罪嫌，報請該管司法警察機關協助偵查
      告訴人恐嚇、妨害自由罪之事實；被告乙○○就其於臺灣
      板橋地方法院檢察署94年度偵字第14285號恐嚇等案件偵
      訊、原審94年度易字第1311號告訴人妨害自由等案件審理
      時，供前具結證稱我和我女兒從167號巷子走出來，甲○○他們從後面跟出來圍住我們，然後在路邊被他們限制我
      們不准離開，叫我一定要去里長辦公室，甲○○妨害我們
      自由時間大概一個半小時以上，說叫我們不准走，他說「
      妳走試試看」，還舉起拳頭很久，我苦苦求他不要打我們
      等語之事實，均不諱言，已如前述；查本案之關鍵厥為被
      告丙○○所告訴之內容是否虛偽不實、該內容係否被告丙○○明知為虛偽、故意虛捏構陷，被告乙○○所證述之內
      容。被告乙○○是否明知虛偽不實，而故為不實之陳述，
      關乎此等本案之關鍵事實，檢察官所引上開被告二人於原
      審94年度易字第1311號案件審理時之陳述；被告丙○○93
      年12月25日之警詢筆錄1份；臺灣板橋地方法院檢察署94
      年度偵字第14285號案件94年9月16日偵訊筆錄、原審94年
      度易字第1311號案件95年5月1日審判筆錄各1份、被告乙○○結文2份；原審94年度易字第1311號刑事判決、本院
      95年度上易字第1372號刑事判決各1份等，均非適合之證
      明，先此敘明。
（二）告訴人甲○○於原審審理時固證稱：我並沒有對被告二人
      舉起拳頭，並且表示「妳走走看」，亦無攔阻被告二人離
      去或脅迫被告二人至里長辦公室云云（見原審96年11月15
      日審判筆錄第5至7頁），且證人孫瑞良、呂慧芬、李三來
      於原審審理時固亦大致為相同之證稱（見原審97年1月3日
      審判筆錄第6、7、11、16頁），另證人孫文里、黃吳蜂於
      偵查中亦同為大致相同之證稱（見偵查卷第7、8頁）。惟
      經原審於96年11月15日審理時當庭勘驗告訴人前於原審94
      年度易字第1311號刑事案件審理時所提出之現場錄音光碟
      （光碟長度1小時1分14秒至1小時2分33秒之部分），經播
      放聽取結果，略以告訴人與孫瑞良有如下之對話內容（以
      下均台語發音）：「
      孫瑞良：剛才阿芳（按：此應係指被告丙○○）她說你要
              打她？
      告訴人：沒有啦！
      孫瑞良：嗯？
      告訴人：哪有要打她！
      孫瑞良：她說你要打她？
      告訴人：她放錄音帶要給我聽，我有聽到她要打「她」（
              按：此應係指告訴人之妻李美珠），是她一直辯
              稱是「她」要打她，說那些有的沒有的，我說不
              要說這，妳聽我說，她就一直...
      不知名人士：她就一直縮。
      告訴人：她就一直縮，裝秋起來，刺起來，我說不要假瘋
              我給妳打，妳安靜，就一直大聲起來，就惡極起
              來。
      孫瑞良：她有錄音。
      告訴人：她有在錄。
      孫瑞良：那台錄音機勒？
      告訴人：我說有給妳打？
      孫瑞良：我們沒出手，就沒有事。
      告訴人：我就跟她說，妳謊話連篇，胡說八道，我就聽到
              妳要打人，還硬說沒有，還說什麼我們要打她，
              說那什麼話。
      告訴人：她在外面，不敢進來，還好有你阿嫂（按：即孫
              瑞良之妻呂慧芬）看牢，如果沒人陪，她溜，早
              就看破先溜。
      不知名人士：一些人叫叫在那門口等（髒話）。」。
      以上勘驗結果，分別有原審勘驗筆錄及與上開錄音內容相
      符之錄音譯文（由被告所整理提出）附卷可稽（參見原審
      卷第81頁及上開審判筆錄第4頁），告訴人於原審審理時
      亦坦承其與孫瑞良於案發當時確有上開之對話內容（見原
      審前開審判筆錄第9頁）。是由上開告訴人與孫瑞良之相
      互對話內容以觀，在在足見告訴人於案發當時，確有與被
      告丙○○發生言語上之爭執，且曾對被告丙○○告以「不
      要假瘋，我給妳打」（均台語發音），另確有由呂慧芬等
      人看顧被告丙○○，不讓其離去之事實。是以被告二人上
      述辯稱告訴人確涉有恐嚇、妨害自由等情，事理上容有相
      當之依據，自難遽認係屬虛捏，於法尚難僅憑告訴人及與
      告訴人有親戚關係而具有一定利害關係之證人孫瑞良（與
      李茂菘為表兄弟，告訴人則為李茂菘之姊夫）、呂慧芬（
      孫瑞良之妻）、李三來（告訴人之岳父）、孫文里（告訴
      人之岳母）於偵查中或原審審理時所證沒有上述情事或未
      目睹耳聞上述情事，即執為對被告二人不利之認定。至證
      人黃吳蜂於偵查中雖亦曾證稱：告訴人沒有對被告丙○○
      說「妳走走看」，或阻止她離開云云（見686號偵查卷第8
      頁），惟該證人於原審審理時自承其僅停留在現場幾分鐘
      ，之後即離開等語（見原審97年1月3日審判筆錄第13、14
      頁），顯見其並未全程在場，則告訴人究竟有無上述情事
      ，證人黃吳蜂自無從得知，是以證人黃吳蜂於偵查中之證
      述亦難執為對被告二人不利之認定。
（三）又案發當日告訴人之所以與被告丙○○發生爭執，乃係因
      告訴人認為在案發前一日被告丙○○曾作勢要毆打告訴人
      之妻李美珠，遂趁被告丙○○於案發當日帶其子返回前夫
      李茂菘住處時，上前與被告丙○○理論，此業經證人呂慧
      芬於偵查及原審審理時證述綦詳（參見偵查卷第6頁、原
      審97年1月3日審判筆錄第9頁）；告訴人於原審審理時雖
      證稱係因其出去走一走，碰巧遇到被告二人，其才與被告
      丙○○談論此事，並非刻意為之云云；然告訴人前於另案
      （即原審94年度易字第1311號刑事案件）警詢中則係供稱
      ：當日我看到丙○○帶小孩回來，她要離開時，我就上前
      要勸丙○○... 等語（參見另案偵查卷第4頁），亦核與
      證人呂慧芬所證相符，顯見告訴人應係刻意找被告丙○○
      理論前述之事，而非巧遇被告丙○○；是足見告訴人於原
      審審理時所證一節，顯有避重就輕之嫌。稽之告訴人於案
      發當時既係趁被告二人攜子返回李茂菘住處後而欲離去之
      際，趨前刻意找被告丙○○理論上述之事，雙方因而發生
      爭執，是以告訴人應有對被告丙○○為不利情事之合理動
      機，此參以告訴人前揭與孫瑞良之對話中，談及告訴人確
      有恐嚇欲毆打被告丙○○之言詞，且確有不讓被告丙○○
      離去之情事，更見其明。再者，於告訴人與被告二人發生
      爭執當時或之後，陸續在場之人即有證人孫瑞良、呂慧芬
      、李三來、孫文里及黃吳蜂，此經上開證人各自證述在卷
      ，且告訴人亦自承當時在場之人尚有李茂菘、李泳憲及告
      訴人之一名友人，足見當時告訴人之一方之人數眾多（前
      後加計即有9人），被告二人則勢單力薄，如被告二人因
      此感到畏懼，不敢逕自離去，或在眾人之要求下，因而主
      觀上有係被迫至里長辦公室之感，核亦屬人情之常；且觀
      之告訴人於另案偵查中亦供稱：被告丙○○不想去里長家
      ，但大家一定要她去等語（參見他案偵查卷第40頁），益
      見被告二人最後之所以會至里長辦公室，實係受迫於眾人
      之「要求」要無疑義。準此而論，被告二人均指稱告訴人
      確涉有恐嚇及妨害自由之情形，被告乙○○於另案偵查、
      審判中證稱：有八名男女將我們圍住，不讓我們離去，要
      我們一起去里長那邊談等語，於法即難遽認係虛捏，或認
      其等所述係出於虛偽陳述之犯意。
（四）況依證人即案發當日到場處理之警員邱垂政於偵查中證稱
      ：我到現場時雙方還在吵，是丙○○打電話報警的。丙○○當天沒有被人打，她只有說她被告訴人限制自由，她說
      她在要從婆家離開時，告訴人一路跟著她，問她為什麼要
      打他老婆，當時丙○○跟她媽媽本想坐計程車離去，但被
      三、四個人圍住，告訴人還跟她說妳走走看等語（參見偵
      查卷第19頁）；嗣該證人於本院審理時復證稱：丙○○說
      她們被帶到里長那邊談事情。她們離開前夫家時，被告訴
      人一群圍住，就帶到里長那邊等語（參見原審97年1月3日
      審判筆錄第19頁）。故依證人邱垂政所述，案發當日乃係
      被告丙○○報警處理，且證人邱垂政獲報至現場處理時，
      被告丙○○即當場告知告訴人涉有恐嚇、妨害自由等情事
      。衡諸常情，倘案發當日告訴人與被告二人發生爭執後，
      確無對被告二人為任何不利之言語或阻止其等離去，而僅
      係在其等之自由意志下，雙方至里長辦公室談論事情，何
      以被告丙○○會報警處理，且故意虛偽指稱告訴人涉有恐
      嚇、妨害自由等情事，顯與常理不合，著實令人費解。
（五）檢察官上訴意旨略以呂慧芬係孫瑞良之妻，告訴人與孫瑞
      良對話中，若提到呂慧芬，應稱「你某」（台語），而非
      「你阿嫂」，始符合親戚間稱謂之常情，原判決執上述對
      話內容認呂慧芬等人看顧被告丙○○，不讓其離去，有認
      定事實之違誤云云。惟查此部分之重點應非係告訴人依常
      理究係如何稱呼呂慧芬，而應係告訴人與孫瑞良對話中所
      提到之「你阿嫂」究係何人，依告訴人於偵查中所提出之
      錄音譯文，於「你阿嫂」之後即以刮弧註記係指呂慧芬而
      言（見4796號他卷第15頁），即告訴人於原審審理中亦自
      承該「你阿嫂」係指呂慧芬而言等語（見原審卷第108頁
      ）。被告丙○○於本院審理中，亦陳稱該「你阿嫂」係指
      呂慧芬而言（見本院審理筆錄第3頁）。足見告訴人與孫
      瑞良對話中，所提到之「你阿嫂」係指呂慧芬而言要無疑
      義，原審因之認定被告等確曾遭告訴人、呂慧芬等人看顧
      ，而不讓其等離去，要無違誤。檢察官此部分上訴意旨，
      委無可採。
五、綜上所述，被告二人指稱告訴人涉有恐嚇、妨害自由等罪嫌
    ，雖嗣告訴人經法院判處無罪確定，然此僅係因無足夠證據
    足資證明告訴人犯罪爾，於法殊不得執此即反面推論被告二
    人所為之指訴或證述必屬明知為虛偽，或係出於虛偽陳述之
    犯意，而遽認被告二人分別該當於誣告與偽證之罪名。申言
    之，仍須有足夠之證據資以認定被告二人明知所訴或所述係
    屬虛偽，始能以上開罪名相繩。惟經本院審認結果，被告二
    人究否係出於明知虛偽而指訴或陳述之犯意，而分別有誣告
    及偽證之犯行，尚無足夠之證據足資證明，本院認本案尚存
    有相當合理之懷疑，而未臻於確信之程度，自不能遽認被告
    二人確有被訴之犯行。此外，檢察官復未提出其他積極證據
    ，資以證明被告二人確有其所指之犯行，揆諸首揭法律規定
    與說明，既無足夠證據確信聲請意旨之指述為真實，不能證
    明被告二人犯罪，自應為被告二人均無罪判決之諭知。
六、原審以不能證明被告二人犯罪，而為被告二人均無罪之諭知
    ，於法核無違誤，檢察官以前述上訴意旨，任意指摘原判決
    不當，求予撤銷改判，為無理由，應予駁回。
據上論斷，應依刑事訴訟法第368條，判決如主文。
本案經檢察官黃全祿到庭執行職務。
中    華    民    國    97    年    4    月    30     日
                  刑事第二十庭審判長法  官  楊貴雄
                                    法  官  林立華
                                    法  官  林銓正
以上正本證明與原本無異。
檢察官如不服本判決，應於收受送達後10日內向本院提出上訴書
狀，其未敘述上訴之理由者並得於提起上訴後10日內向本院補提
理由書（均須按他造當事人之人數附繕本）。
                                    書記官  陳玲憶
中    華    民    國    97    年    5     月    2     日


司法院資訊處製作；財團法人民間司法改革基金會備份。
